【裁判字號】    97,訴,1386
【裁判日期】    971023
【裁判案由】    偽造文書等
【裁判全文】
臺灣臺北地方法院刑事判決              97年度訴字第1386號
公  訴  人  臺灣臺北地方法院檢察署檢察官
被      告  丁○○
上列被告因偽造文書等案件，經檢察官提起公訴（96年度偵字第
23285號、97年度偵字第11432號），本院判決如下：
    主      文
丁○○連續意圖為自己不法之所有，以詐術使人將本人之物交付
，處有期徒刑壹年陸月，減為有期徒刑玖月。
    事      實
一、丁○○自民國89年1月20日起，召集民間互助會，並擔任會
    首，會員連同會首在內共30會，其中會員丙○○參加3會、
    乙○○參加2會、戊○○及甲○○各參加1會，每會每月會款
    均為新臺幣（下同）3萬元，均於每月20日下午1時，在臺北
    市○○路186巷5號3樓開標，底標3千元，採內標制（即標金
    由會款內扣除之方式）。詎丁○○嗣因資金週轉不靈，竟意
    圖為自己不法所有，利用活會會員丙○○、乙○○、戊○○
    、甲○○無意參與競標，或未到場參與投標之機會，先後於
    附表所示犯罪時間，連續分別向丙○○、乙○○、戊○○、
    甲○○等人佯稱該期之合會已由他人得標云云，使渠等活會
    會員均陷於錯誤，而依指示如期交付當期扣除標金後之活會
    會款予丁○○（丙○○等人交付會款情形及丁○○詐得之會
    款金額，均詳附表所載）。迄91年5月間，丁○○因已無法
    支付會款，丙○○等人會款收取無著，幾經追索詢問，始查
    悉上情。
二、案經丙○○、乙○○、戊○○、甲○○訴由臺灣臺北地方法
    院檢察署檢察官偵查起訴。
    理      由
壹、證據能力部分：
    本件告訴人丙○○、乙○○、戊○○、甲○○於警詢、偵訊
    之陳述，雖均係本件被告以外之人於審判外之陳述，惟被告
    對於上開證據之證據能力均不爭執，表示同意引用作為證據
    使用，亦不聲請傳喚詰問上開證人（見本院卷第29頁反面）
    ，本院斟酌上開言詞陳述作成時之情況，認依刑事訴訟法第
    159條之5第1項規定，以之作為證據為適當，上開供述證據
    自具有證據能力。又被告擔任會首之互助會會單、郵局存證
    信函、協議書、調解書等，均係被告召集互助會時及嗣後倒
    會後與告訴人所簽訂協議之文件，並無其他不可信之情形，
    被告及公訴人對於該等證據之證據能力亦不爭執，自均具有
    證據能力無訛，合先敘明。
貳、實體方面：
一、訊據被告丁○○對於上開事實坦承不諱，核與告訴人丙○○
    、乙○○、戊○○、甲○○於警詢、偵訊及本院指訴之情節
    相符，並有互助會會單影本、聲請調解書、調解筆錄、調解
    書、存證信函在卷可稽（見96年度他字第9029號卷第10至17
    頁、本院卷第25頁），足徵被告前開出於任意性之自白與事
    實相符。本件事證明確，被告犯行堪以認定，應依法論科。
二、按刑法於94年2月2日修正公布，並自95年7月1日施行，刑法
    施行法亦於95年6月14日增訂該法第1條之1規定，並同自95
    年7月1日施行。又修正施行之刑法第2條規定，乃係關於新
    舊法比較適用之準據法，其本身無關行為可罰性要件之變更
    ，故上開法律修正施行後，如有涉及比較新舊法之問題，即
    應逕依修正後刑法第2條第1項規定，為「從舊從輕」之比較
    。再法律變更之比較適用，比較時應就罪刑有關之共犯、未
    遂犯、想像競合犯、牽連犯、連續犯、結合犯、以及累犯加
    重、自首減輕暨其他法定加減（如身分加減）與加減例等一
    切情形，綜其全部罪刑之結果而為比較；且就比較之結果，
    須為整體之適用，不能割裂分別適用各該有利於行為人之法
    律（最高法院95年度第8次刑事庭會議決議意旨參照）。本
    件刑法第339條第1項之詐欺取財罪，其法定刑得科或併科銀
    元1千元以下罰金，而有罰金刑之規定。而修正後刑法施行
    法雖增訂第1條之1，惟與罰金罰鍰提高標準條例第1條所規
    定之罰金最高額度相同，並無輕重之分，故非刑罰法令之變
    更，尚無刑法第2條第1項比較新舊法之適用，應逕適用裁判
    時之刑法施行法第1條之1。另刑法第33條第8款修正為：「
    主刑之種類如下：五、罰金：新臺幣1,000元以上，以百元
    計算之」，與被告行為時之刑罰法律，即罰金罰鍰提高標準
    條例第1條前段規定之提高倍數10倍及修正前刑法第33條第5
    款規定之罰金最低額1元相比較，新舊法關於上開刑法第339
    條第1項之罪，所得科處罰金之最高額並無不同規定，然新
    法將該罪所得科處之罰金最低額提高為1千元，因此，比較
    上述修正前、後之刑罰法律，自以被告行為時之刑法第33條
    第5款規定較有利於被告。另修正前刑法第56條連續犯之規
    定，於修正後均已刪除，本件被告先後多次詐欺取財犯行，
    其時間緊接，方法相同，觸犯構成要件之罪名，依舊法應依
    連續犯之規定論以一罪，如依新法均應分論併罰。被告犯罪
    時間係在刑法修正施行前，經綜合比較結果，被告所犯涉及
    連續犯、法定罰金刑等規定，均以修正前刑法對被告有利，
    自應整體依刑法第2條第1項前段規定，適用行為時即修正前
    刑法相關規定，予以論處。至於刑法第55條關於想像競合犯
    之規定雖亦修正，然為法理之明文化，非屬法律之變更，應
    逕適用現行刑法之規定。
三、核被告所為，係犯刑法第339條第1項之詐欺取財罪。被告每
    次係同時向多數活會會員詐取會款，而以一行為觸犯數個相
    同之詐欺罪名，為同種想像競合犯。被告先後多次詐欺取財
    犯行，其時間緊接，手段相同，觸犯構成要件相同之罪名，
    顯係基於概括犯意反覆而為，應依修正前刑法第56條連續犯
    規定論以一罪，並依法加重其刑。爰審酌被告因週轉不靈，
    竟起意向活會會員詐取會款之犯罪動機、目的、手段、生活
    狀況、智識程度、所生危害，暨犯後雖坦承犯行，且已返還
    部分款項予告訴人，惟並未完全依其與告訴人間調解成立之
    還款時間及內容履行，致尚欠告訴人4人共3百餘萬元迄未清
    償等一切情狀，量處如主文所示之刑。又被告犯罪時間在96
    年4月24日以前，合於中華民國96年罪犯減刑條例之減刑條
    件，爰依該條例第2條第1項第3款規定，減其刑期2分之1。
四、公訴意旨另以：被告基於偽造文書之概括犯意，明知未取得
    乙○○、丙○○、戊○○、甲○○等4人之同意或授權，於
    不詳之開標時間，在上址開標處，以乙○○等4人名義偽造
    標單，並持上揭偽造標單參加競標，告知實際參加該合會之
    會員，係乙○○等4人分別得標，因認被告此部分另涉犯刑
    法第216條、第210條之行使偽造私文書罪嫌。按犯罪事實應
    依證據認定之，無證據不得認定犯罪事實，刑事訴訟法第15
    4條第2項定有明文。又被告之自白，不得作為有罪判決之唯
    一證據，仍應調查其他必要之證據，以察其是否與事實相符
    ，同法第156條第2項規定甚明。訊據被告堅決否認上開犯行
    ，辯稱：伊騙取告訴人的會時，因均無其他會員參與競標，
    故未冒用告訴人名義填寫標單，僅告知係由他人得標並收取
    會款而已等語。經查，關於被告所召集之互助會開標情形，
    告訴人均未參與或未曾到場，此依告訴人丙○○陳稱：「我
    從來沒有親自到開標的現場去看過，開標的情形我都不知道
    ，都是由被告電話告知」，告訴人戊○○陳稱：「我曾經在
    90年4月去開標的現場看過1次，但後來被告跟我說我住的比
    較遠，建議我不要親自跑去。所以後來我就沒有再去開標現
    場看過」，及告訴人乙○○、甲○○均陳稱：從來沒有到開
    標現場看過等語自明（見本院卷第43頁正反面），而死會會
    員本有給付全額會款之義務，並無到場觀看得標情形之必要
    ，遭詐騙之活會會員即告訴人四人均自承未曾於開標時到場
    ，足見被告並無冒用告訴人名義製作標單之必要。此外，公
    訴人復未提出其他積極證據證明被告有何偽造標單之事實，
    自不能僅以被告於警詢及偵訊時供稱有寫標單冒標云云（見
    96年度他字第9029號卷第21至22頁、96年度偵字第23285號
    卷第22頁），作為不利於被告認定之唯一證據。從而公訴意
    旨所指此部分行使偽造私文書犯行，經核除被告之供述外，
    尚查乏其他積極證據足以佐證，自不得遽予認定犯罪，被告
    否認該部分犯行，即非不足採信。惟依公訴事實及刑法修正
    前對於罪數之概念，該部分行使偽造私文書犯行與前開經論
    罪科刑之詐欺取財罪間，有想像競合犯之裁判上一罪關係，
    爰不另為無罪之諭知。
據上論斷，應依刑事訴訟法第299條第1項前段，刑法第2條第1項
前段、第339條第1項、第55條，修正前刑法第56條，刑法施行法
第1條之1，中華民國96年罪犯減刑條例第2條第1項第3款、第7條
，判決如主文。
本案經檢察官葉惠燕到庭執行職務
中    華    民    國    97    年    10    月    23    日
                  刑事第十一庭  審判長法  官  劉方慈
                                      法  官  黃紹紘
                                      法  官  林庚棟
以上正本證明與原本無異。
如不服本判決，應於判決送達後10日內，向本院提出上訴狀；上
訴書狀應敘述具體理由，未敘述上訴理由者，應於上訴期間屆滿
後20日內補提上訴理由書於本院。
                                      書記官  殷玉芬
中    華    民    國    97    年    10    月    27    日
附錄本案論罪科刑法條全文：
中華民國刑法第339條：
意圖為自己或第三人不法之所有，以詐術使人將本人或第三人之
物交付者，處5年以下有期徒刑、拘役或科或併科1千元以下罰金
。
以前項方法得財產上不法之利益或使第三人得之者，亦同。
前2項之未遂犯罰之。
附表：
┌────────┬─────────────────────────┐
│ 犯  罪  時  間 │詐得會款金額（活會會員繳納之會款×該期活會會數）  │
├────────┼─────────────────────────┤
│90年11月20日    │26,500元×7會（丙○○3會、乙○○2會、戊○○、林麗 │
│                │珍各1會）＝185,500元                              │
├────────┼─────────────────────────┤
│90年12月20日    │26,500元×7會（丙○○3會、乙○○2會、戊○○、林麗 │
│                │珍各1會）＝185,500元                              │
├────────┼─────────────────────────┤
│91年1月20日     │26,500元×7會（丙○○3會、乙○○2會、戊○○、林麗 │
│                │珍各1會）＝185,500元                              │
├────────┼─────────────────────────┤
│91年3月20日     │26,500元×2會（戊○○、甲○○各1會）＝53,000元    │
├────────┼─────────────────────────┤
│91年4月20日     │26,500元×2會（戊○○、甲○○各1會）＝53,000元    │
├────────┴─────────────────────────┤
│以上合計：662,500元                                                 │
├──────────────────────────────────┤
│說明：                                                              │
│(一)依被告丁○○供述，其係自90年11月間起開始佯稱其他會員得標云云，而向│
│  告訴人丙○○、乙○○、戊○○、甲○○等活會會員詐取會款（見本院卷第│
│  44頁反面），告訴人得標情形方面，除乙○○曾於91年2月20日以3,500元標│
│  得1會外，丙○○所參加之3會、乙○○剩餘之1會，及戊○○、甲○○所各 │
│  參加之1會，均未曾得標，而係遭被告以上開方式詐騙會款。             │
│(二)依告訴人四人所述，告訴人丙○○繳交會款至91年2月20日止，告訴人陳素 │
│  玉繳交至91年1月20日止，告訴人戊○○及甲○○各繳交至91年4月20日止（│
│  見本院卷第43頁正反面），故被告各次詐欺犯行所詐騙之活會會數，應認定│
│  如上述。                                                          │
│(三)至於被告於上開各期，謊稱由他人得標時所告知之標金，依告訴人甲○○所│
│  提出其自行註記之互助會單記載90年11月至91年4月間之各期標金幾乎均為 │
│  3,500元（見本院卷25頁），參以告訴人乙○○陳稱：「有段時間被告都說 │
│  是以3,500元得標」（見本院卷第15頁反面），及被告供稱：「那時候底標 │
│  3,000元，會員參與投標一般會估3,500元上下的標金。我冒標四位告訴人的│
│  會，標金大約也都是3,500元上下，差不多是那樣子」、「當時都是說標金 │
│  3,500元上下」等語（見本院卷第28頁反面、第42頁），足以認定被告每次 │
│  謊稱告知之標金均應為3,500元，故各期每一活會會員所繳交而遭詐騙之每 │
│  會會款各為26,500元（30,000－3,500=26,500元）。                    │
└──────────────────────────────────┘


司法院資訊處製作；財團法人民間司法改革基金會備份。
